最高法院民事判決　　　　　　　　　　110年度台上字第268號
上　訴　人　江宜庭
　　　　　　麥春密
　　　　　　洪麗琴
上 列二 人
共　　　同
訴訟代理人　陳漢笙律師
　　　　　　李漢中律師
共　　　同
訴訟代理人　陳文禹律師
被 上訴 人　林秀峰
訴訟代理人　王品懿律師
被 上訴 人　楊進盛
　　　　　　浩揚投資股份有限公司

兼上列一人
法定代理人　程克强
被 上訴 人　程克達
上列當事人間請求損害賠償事件，上訴人對於中華民國109年2月
11日臺灣高等法院臺中分院第二審判決（107年度金上字第6號）
，提起上訴，本院判決如下：
    主  文
原判決關於駁回上訴人在第一審之訴及該訴訟費用部分廢棄，發
回臺灣高等法院臺中分院。
    理  由
一、上訴人主張：
  ㈠被上訴人楊進盛係第一審共同被告亞洲專業醫務管理顧問有
    限公司（下稱亞洲醫管公司）、訴外人祥雲生技股份有限公
    司（下稱祥雲公司）負責人，被上訴人程克强係被上訴人浩
    揚投資股份有限公司（下稱浩揚公司）、訴外人上海柏承醫
    療器械有限公司（下稱上海柏承公司）負責人、祥雲公司董
    事，被上訴人林秀峰係祥雲公司監察人及亞洲醫管公司副總
    經理，對外從事招攬血液透析設備及直線加速器投資案（下
    稱系爭投資案）北區業務負責人。
  ㈡被上訴人自民國100年8月間起向不特定投資人佯稱，出資一
    定「訂購價金」（即投資本金）委由祥雲公司、香港WIN LA
    RGE LTD（下稱WIN LARGE公司）或楊進盛、程克强（下稱楊
    進盛等2 人）購買血液透析設備而持有產權持分，再由楊進
    盛等2人將之出租大陸地區醫療院所，期間2年分24期，每期
    可獲取租金即出資金額1.5%（或最低1.25% ）至6%，期滿可
    將產權持分依原投資金額賣回祥雲公司、WIN LARGE 公司或
    楊進盛等2人，亦可選擇繼續出租，租金換算年利率為18%（
    或最低15%）至72%。另自103 年10月間起以相同手法佯稱可
    投資直線加速器設備，每月可獲取租金2%，期間3 年，換算
    年利率為24%。
  ㈢被上訴人自100年8月間至105年1月31日止，共同以給付與本
    金顯不相當之租金名義，向不特定投資人收受款項，非法經
    營收受以存款論之銀行業務。楊進盛等2 人自104年9月間起
    ，佯以在臺灣新設立浩揚公司，資本額為新臺幣（下同） 2
    億元，由浩揚公司向WIN LARGE公司之股東購買老股13%，藉
    以轉投資上海柏承公司等不實資訊，遊說投資者投資，於指
    定募股期間即104年12月8日起至同月23日止，匯款至浩揚公
    司帳戶，楊進盛等2 人旋指示被上訴人程克達提領部分款項
    ，作為支付系爭投資案投資人之租金及本金。伊及如第一審
    判決附表（下稱附表）一至三所示債權讓與人，均為系爭投
    資案之北區被害人。楊進盛等2 人、程克達、林秀峰（下稱
    林秀峰等4人）依民法第184條第1項、第185條規定，應負連
    帶賠償責任。又被上訴人違反銀行法第29條、第29條之1 保
    護他人之法律而違法吸金，依民法第184條第2項、第185 條
    規定，應負連帶賠償責任。
  ㈣依侵權行為法律關係，求為命1.林秀峰等4 人依序連帶給付
    上訴人江宜庭、麥春密、洪麗琴135萬元、180萬元、110 萬
    元，及均自107年3月20日起加計法定遲延利息；2.楊進盛等
    2人、林秀峰、浩揚公司（下稱浩揚公司等4人）依序連帶給
    付江宜庭、麥春密、洪麗琴135萬元、180萬元、110 萬元，
    及均自107年3月20日起加計法定遲延利息；3.上任一被上訴
    人為給付時，其餘被上訴人於給付範圍內同免責任之判決（
    其他未繫屬本院部分，不予論述）。
二、被上訴人抗辯：
  ㈠浩揚公司、程克强部分：伊就違反銀行法部分不爭執；至上
    訴人請求之事實、法律主張，請依法審酌。
  ㈡程克達部分：上訴人主張之內容與伊無關，伊否認有違反銀
    行法之犯行。上訴人請求之事實、法律主張，請依法審酌。
  ㈢林秀峰部分：伊未參與祥雲公司、亞洲醫管公司、上海柏承
    公司、WIN LARGE 公司運作，不曾收受投資款，亦未收受上
    訴人及其下線招攬之佣金。以浩揚公司名義募股投資，伊未
    經認定有違反證券交易法之情事，附表一至三所示投資人並
    未與浩揚公司簽約。又於刑事第二審判決附表查無附表一編
    號10所示黃心渝，上訴人請求伊連帶賠償，為無理由。另本
    件應有損益相抵之適用，經損益相抵後，上訴人並無損害；
    且江宜庭受讓附表一編號22所示劉楊香娥之債權，實際損失
    僅1萬4000元。
  ㈣楊進盛未提出書狀為何聲明或主張。
三、原審將第一審所為上訴人勝訴之判決廢棄，改判其在第一審
    之訴駁回。其理由如下：
  ㈠上訴人主張因被上訴人違反銀行法行為，受有如附表一至三
    所示投入金額之損害，為程克强所不爭執。審諸程克强、程
    克達、林秀峰及上訴人於刑事案件之陳述，證人劉佳謀、沈
    雪玲、李玲玲之證述，公司基本資料查詢、公司登記查詢、
    名片等件，參互以觀，足認：
  1.楊進盛係亞洲醫管公司、祥雲公司、WIN LARGE 公司負責人
    ，程克强係浩揚公司、上海柏承公司負責人、祥雲公司董事
    ，林秀峰係祥雲公司監察人及亞洲醫管公司副總經理，祥雲
    公司、亞洲醫管公司、浩揚公司、上海柏承公司之營業項目
    ，均非屬銀行法第29條第1項、第29條之1第1 項所規定之事
    項。
  2.系爭投資案由楊進盛等2 人主導，為吸金集團運作之首謀；
    林秀峰係直隸楊進盛之北區業務聯絡人，下轄業務主管即上
    訴人及李玲玲，負責彙整投資者資料及報表，對外從事招攬
    系爭投資案，自屬參與吸金集團重要之部分。至林秀峰非浩
    揚公司董事，並未參與上訴人主張楊進盛等2 人設立浩揚公
    司藉以遊說投資者投資吸金之事實，是林秀峰就楊進盛等 2
    人、浩揚公司所涉侵權行為部分，自不負連帶賠償責任。
  3.程克達負責為楊進盛等2 人處理投資人匯入款項之財務事宜
    ，已參與集團違法吸金之行為，自屬民法第185 條之共同侵
    權行為人。
  ㈡綜合血液透析設備訂購契約書、血液透析設備租賃契約書、
    血液透析設備附買回契約書、債權讓與協議書、刑事判決、
    戶口名簿等件，參互以察，足見：
  1.附表一至三所示被害人（上訴人除外）已將債權讓與上訴人
    。其中附表一編號10所示黃心渝係以其夫陳相智、子陳廷軒
    、女陳宥希、陳羿安之名義為之，堪認附表一至三所示被害
    人確受有其所讓與債權金額之損害。而上海柏承公司、祥雲
    公司、亞洲醫管公司、浩揚公司及楊進盛或程克强等個人，
    均非依銀行法第2條所設立之機構，當屬同法第29條第1項所
    稱之「非銀行」。
  2.林秀峰等4 人並未進行實際投資，而與金融業者收受存款給
    付利息並無不同，核與銀行法第5條之1所規定「收受款項或
    吸收資金，並約定返還本金」之要件相符，違反同法第29條
    第1項非銀行不得經營收受存款業務之規定。
  3.系爭投資案之投資人係為領取高額報酬而投資，參諸卷附相
    關金融機構同期間1年或2年期定存利率均在2%以下，楊進盛
    等2 人約定及給付投資人之「租金」等報酬，相較於當時一
    般金融機構存款等利率，顯有「特殊之超額」、「顯不相當
    」之情形。系爭投資案約定及給付之報酬，確與本金顯不相
    當，違反銀行法第29條、第29條之1 規定，被上訴人確有對
    上訴人非法吸金之行為，洵堪認定。
  ㈢銀行法第29條第1項、第29條之1規定，屬保護他人之法律。
    被上訴人藉詞系爭投資案而非法吸金，共同違反上揭銀行法
    規定，而附表一至三所示被害人（上訴人除外）確受有其所
    讓與債權或投入金額之損害，則上訴人依民法第184條第2項
    及第185條規定，請求林秀峰等4 人連帶賠償江宜庭135萬元
    、麥春密180萬元、洪麗琴110萬元，自屬有據。又江宜庭、
    麥春密、洪麗琴自陳已依序領取投資租金1155萬1573元、37
    4萬7000元、159萬5000元，上開所受利益均係基於被上訴人
    同一違法行為之事實，經損益相抵結果，上訴人已無餘額可
    資請求。從而，上訴人依侵權行為法律關係，求為命1.林秀
    峰等4人依序連帶給付江宜庭、麥春密、洪麗琴135萬元、18
    0萬元、110萬元各本息；2.浩揚公司等4 人依序連帶給付江
    宜庭、麥春密、洪麗琴135萬元、180萬元、110 萬元各本息
    ；3.上任一被上訴人為給付時，其餘被上訴人於給付範圍內
    同免責任，均為無理由，不能准許。
四、本院廢棄原判決之理由：
  ㈠按因同一侵害原因事實，造成被害人受有損害，同時受有利
    益者，依民法第216條之1規定，應扣除所受利益。所謂因同
    一侵害原因事實，係指受利益與同一侵害事實之損害，具有
    相當因果關係而言，此因果關係是一種法律評價，非自然意
    義下之條件關係，其判斷基準，須符合法律規範意旨，且利
    益與損害須具備一致性。如附表一至三所示，上訴人除各投
    入金額5 萬元外，餘均受讓自其他被害人，為原審合法認定
    之事實。果爾，上訴人受領投資租金之利益，與受讓自其他
    被害人債權之損害，是否係基於同一侵害事實之損害，並具
    有相當因果關係，而有損益相抵之適用？尚待進一步釐清。
    原審未遑推闡明晰，逕為上訴人敗訴之判決，自有可議。其
    次，各該讓與債權之被害人，於系爭投資案有否損益相抵之
    適用？倘有適用，經損益相抵後，各該被害人是否仍有債權
    可資讓與上訴人？亦滋疑義。原審未詳予調查審認，遽為上
    訴人不利之判決，不免速斷。
  ㈡上訴論旨，指摘原判決於己不利部分違背法令，求予廢棄，
    非無理由。
五、結論：本件上訴為有理由。依民事訴訟法第477條第1項、第
    478條第2項，判決如主文。
中    華    民    國   110    年    3     月    31    日
                      最高法院民事第八庭
                          審判長法官  魏  大  喨  
                                法官  李  文  賢  
                                法官  林  玉  珮  
                                法官  謝  說  容  
                                法官  李  寶  堂  
本件正本證明與原本無異
                                      書  記  官
中    華    民    國   110    年    4     月    7     日